最高法院刑事判決　　　　　　　九十六年度台上字第九二二號
上　訴　人　甲○○
　　　　　　丙○○
　　　　　　乙○○
上列上訴人等因違反毒品危害防制條例案件，不服台灣高等法院
高雄分院中華民國九十五年十一月二十三日第二審更審判決（九
十五年度上重更(一)字第一○號，起訴案號：台灣高雄地方法院檢
察署九十三年度偵字第二二二六七號、第二三一八七號、九十四
年度偵字第九二五號），提起上訴，本院判決如下：
    主  文
上訴駁回。
    理  由
一甲○○部分：
本件原判決認定：上訴人甲○○明知第一級毒品海洛因係台灣地
區列管之毒品及管制進口之物品，不得非法持有、運輸及進口。
緣李宗樺（由原審另案審理中）欲自大陸地區運輸第一級毒品海
洛因來台，遂於民國九十三年八月初某日，覓得莊財源邀約李勝
得（均經第一審檢察署通緝中）及甲○○共同走私第一級毒品海
洛因來台。先由李宗樺交付美金一萬元予甲○○之不知情姪子洪
國林攜往馬來西亞資遣甲○○在當地之漁船船員，俟甲○○於同
月十四日搭機返台後，即與李宗樺、莊財源、李勝得共同基於自
大陸地區運輸第一級毒品海洛因來台之犯意聯絡，約由李宗樺負
責出資、策劃，甲○○負責在台聯絡相關事宜，莊財源負責在大
陸安排舢舨運毒，李勝得則負責在台購買船舶擔任船長並尋找二
名船員接應毒品。李宗樺並偕同甲○○先後於同月二十四日、同
年九月一日及十月十七日前往大陸，其中第三度前往大陸時，李
宗樺指示莊財源偕同甲○○搭車前往廈門會合後，由一亦具犯意
聯絡之不詳姓名成年男子將莊財源及甲○○帶往某公寓內，搬運
裝有海洛因之行李二箱返回甲○○位於惠安市崇武鎮之租屋處藏
放，嗣甲○○於同年十月二十四日搭機返台。另李勝得則由李宗
樺出資新台幣（下同）一百二十五萬元向不知情之陳文瑞購買其
所有之「吉益發十二號」漁船一艘，並於同年九月六日辦理登記
於甲○○不知情女兒郭雪卿名下，再於同月間覓得共同基於前往
大陸地區運輸毒品來台犯意聯絡之丙○○及乙○○擔任「吉益發
十二號」船員。同年十月二十八日八時許，船長李勝得、船員丙
○○及乙○○以輪流駕駛「吉益發十二號」漁船之方式，自屏東
縣琉球鄉白沙漁港出發，翌日二十二時許，抵達大陸福建省沿海
某處之預定地點後，即與在大陸之李宗樺及莊財源等人取得聯繫
，由莊財源及另一有犯意聯絡之不詳姓名成年男子自福建省崇武
沿岸十二海哩以內某處海面上，共同駕駛舢舨裝載以不詳之人所
有之旅行袋三個及綠色塑膠袋一個分裝之海洛因，運送至前揭預
定地點與李勝得等人所駕駛之「吉益發十二號」會合，並以探照
燈相互聯繫，因風浪過大，乃以二船碰撞後丟包之方式，由莊財
源及該不詳姓名男子將上開旅行袋三個丟至「吉益發十二號」甲
板上，再由李勝得及丙○○將海洛因藏置於船長室內，乙○○則
在旁回收繩子。李勝得等人隨即輪流駕駛「吉益發十二號」漁船
返台，而於同月三十一日八時三十分許，將上開海洛因運抵白沙
漁港。嗣先後於同年十一月二日十六時許及同月三日零時許，為
警持搜索票在「吉益發十二號」船艙內查扣上開以旅行袋三個藏
置之海洛因粉末一○六包（合計淨重三六四○二‧○八公克，包
裝重二○一○‧三九公克，平均純度四四‧七八％，純質淨重一
六三○○‧八五公克）及海洛因磚三包（共五塊磚，合計淨重一
八二二‧一五公克，包裝重一八一‧八七公克，平均純度五四‧
五二％，純質淨重九九三‧四四公克）等情。係以上開事實，業
分據甲○○於第一審及原審更審前供承不諱，核與丙○○、乙○
○在審判中之證述，陳文瑞於警詢時、偵查中及第一審時之證詞
，郭雪卿於警詢時之證言，洪國林於警詢及偵查中之供證相符，
復有李宗樺、甲○○及李勝得之國人入出境端末查詢報表、買賣
契約書、漁船進出港申請書、船筏進出港紀錄一覽表、海巡署海
洋巡防總局第五海巡隊搜索筆錄、扣押物品目錄表、海巡署東部
地區巡防局台東機動查緝隊搜索扣押筆錄、扣押物品目錄表及照
片附卷可稽。而扣案之毒品經送鑑定之結果，均含有海洛因成分
，其中海洛因粉末一○六包，合計淨重三六四○二‧○八公克，
包裝重二○一○‧三九公克，平均純度四四‧七八％，純質淨重
一六三○○‧八五公克；其餘海洛因磚三包共五塊磚，合計淨重
一八二二‧一五公克，包裝重一八一‧八七公克，平均純度五四
‧五二％，純質淨重九九三‧四四公克，有法務部調查局九十四
年一月十日調科壹字第二二○○一八六九九號鑑定通知書在卷可
按。甲○○雖辯稱伊係與李宗樺約定運輸第二級毒品MDMA來台，
不知所運輸為海洛因云云；惟甲○○在偵查中經訊以：「（提示
照片）查獲毒品以黃色膠帶綑綁的毒品，是你在大陸時李宗樺及
莊財源拿給你看的同一批否？」時，供稱：「是李宗樺及其他人
拿給我及莊財源帶走的東西是一樣的，當時他們以行李袋讓我們
推著走，我與莊財源就一起拿到廈門我住處藏放」、「從公寓裡
面拿下來，不知道是什麼東西，後來我們搬到我崇武住處時我弟
弟（莊財源）才打開來，我才知道是一包一包的，不知道是什麼
，我有問他們是什麼」等語（見偵字第二二二六七號卷第一○九
頁、上重訴卷第一五四頁），顯見甲○○在大陸時確知欲走私至
台灣地區之毒品即為海洛因，所辯要屬避重就輕之飾詞，自無足
採。綜合上情以觀，甲○○共同自大陸地區運輸管制物品之海洛
因進入台灣地區之事證明確，犯行堪以認定，為其所憑之證據及
認定之理由。查海洛因係毒品危害防制條例第二條第二項第一款
所稱之第一級毒品，亦係行政院依懲治走私條例第二條第四項公
告之「懲治走私條例公告管制物品項目及其數額」甲項第四款所
列之管制進出口物品，而自大陸地區私運物品進入台灣地區者，
依懲治走私條例第十二條規定，以私運進口論，應適用該條例之
規定處斷。核甲○○所為，係犯毒品危害防制條例第四條第一項
之運輸第一級毒品罪、懲治走私條例第二條第一項之私運管制物
品進口罪及違反台灣地區與大陸地區人民關係條例第二十八條之
規定，而犯同條例第八十條第一項前段之未經許可駕駛船舶航行
至大陸地區罪。甲○○共同持有海洛因之低度行為，為共同運輸
之高度行為所吸收，不另論罪。甲○○與丙○○、乙○○、李宗
樺、李勝得、莊財源及另二不詳姓名男子間，就上開犯行，有犯
意聯絡及行為分擔，均為共同正犯；甲○○雖無台灣地區與大陸
地區人民關係條例第八十條第一項船舶所有人或船長之身分，惟
依刑法第三十一條第一項之規定，仍以共同正犯論。所犯運輸第
一級毒品及私運管制物品進口二罪間，係一行為觸犯二罪名之想
像競合犯，應從一重之運輸第一級毒品罪處斷。又所犯未經許可
航行至大陸地區與運輸第一級毒品二罪間，有方法目的之牽連關
係，應從一重之運輸第一級毒品罪處斷。甲○○行為後，刑法第
五十五條後段牽連犯之規定，已於九十四年一月七日修正刪除，
並於九十五年七月一日施行，依新法第二條第一項規定比較新舊
法結果，因新法並非對甲○○有利，自應依行為時法論以牽連犯
。因而撤銷第一審關於甲○○部分之判決，適用毒品危害防制條
例第四條第一項、第十八條第一項前段、第十九條第一項、第三
項，懲治走私條例第二條第一項、第十一條、第十二條，台灣地
區與大陸地區人民關係條例第八十條第一項前段，刑法第二條第
一項、第十一條、第二十八條、（修正前）第五十五條、第三十
七條第一項，改判甲○○共同運輸第一級毒品罪。並審酌甲○○
不循正途賺取生活所需，僅貪圖一己私利，即以夾藏毒品之方式
私運大量海洛因來台，嚴重戕害國人身心健康、危害社會秩序及
治安，且係主犯之一，情節非輕等一切情狀，量處無期徒刑，並
依法宣告褫奪公權終身。扣案之海洛因粉末一○六包（合計淨重
三六四○二‧○八公克，平均純度四四‧七八％，純質淨重一六
三○○‧八五公克）及海洛因磚三包（共五塊磚，合計淨重一八
二二‧一五公克，平均純度五四‧五二％，純質淨重九九三‧四
四公克），應依毒品危害防制條例第十八條第一項前段規定，宣
告沒收銷燬之。又海洛因粉末、海洛因磚之外包裝（分別重二○
一○‧三九公克及一八一‧八七公克），均為共犯李宗樺所有供
包裹海洛因，防其裸露、潮濕，便於攜帶所用之物；甲○○所有
之行動電話一支，為供其與李宗樺聯絡運輸海洛因所用之物；共
犯丙○○所有之耐吉牌旅行袋一個，為供包裝海洛因所用之物；
「吉益發十二號」漁船則為共犯李宗樺所有供運輸海洛因使用之
水上交通工具，依共同犯罪行為應由共犯各負全部責任之原則，
均應分別依毒品危害防制條例第十九條第一項、第三項之規定宣
告沒收。經核於法尚無違誤。甲○○上訴意旨略稱：(一)、甲○○
因受胞弟隱瞞運輸毒品之實情，告以係運輸茶葉或威而鋼等私貨
，憂心女兒被登記為「吉益發十二號」漁船船主，親赴港口欲作
說明，經檢察官以非現行犯逮捕，所作供述不足為證據，原審未
調查證據，亦未於判決理由內說明甲○○有中止犯之適用，自有
調查未盡之違法。(二)、原判決理由中說明甲○○自廈門搬運扣案
之海洛因至惠安市崇武鎮之租屋處藏匿，但又另引據甲○○在偵
查中之供述，謂甲○○與莊財源將毒品一起拿到廈門甲○○之住
處藏放，甲○○就離開去旅社住一晚，其就甲○○在大陸將毒品
搬至何處藏放之論述，前後矛盾。且甲○○初至大陸，如何可能
在廈門市及崇武鎮租屋藏毒？甲○○既已有住處，為何有屋不住
又浪費金錢去住旅社？甲○○所供實違經驗法則，原審未予查明
莊財源帶走的東西是何物？何人告訴甲○○為何物？甲○○是否
僅知欲走私而不知係海洛因或欲掩護其弟而將李宗樺走私之茶葉
等未交運而先走私其弟所有之毒品？甲○○是否僅屬幫助犯或為
其弟所利用？原審均未予調查，有調查未盡之違法。(三)、甲○○
係主動與檢察官電話聯繫後，騎機車到查獲毒品現場欲向辦案人
員陳述所知，於遭誘騙下指認受李宗樺唆使及貨主等之不實供述
，甲○○並不符合刑事訴訟法第八十八條之一所規定緊急拘提之
情形，檢察官在現場竟下令當場拘捕甲○○，原審未調查甲○○
遭檢察官非法逮捕，僅以警方執行逮捕後報請檢察官核發拘票，
即認甲○○並無遭非法逮捕，顯有調查未盡及判決不備理由之違
法云云。惟查檢察官、司法警察官或司法警察偵查犯罪，對所犯
為死刑、無期徒刑或最輕本刑為五年以上有期徒刑之罪，嫌疑重
大，有事實足認為有逃亡之虞，而情況急迫者，得逕行拘提之。
刑事訴訟法第八十八條之一第一項第四款定有明文。又運輸第一
級毒品者，處死刑或無期徒刑。本件經司法警察持搜索票於停泊
白沙漁港之「吉益發十二號」漁船上查獲上開扣案之海洛因粉末
時，因在場之甲○○係上開漁船名義人郭雪卿之父，船長李勝得
（因逃亡而經通緝）同母異父之兄，認其涉犯共同運輸海洛因，
嫌疑重大，且其亦擁有漁船及具多年航海經驗，偵查中復供稱「
我都住馬來西亞，國內沒家」（見偵字第二二二六七號卷第四十
頁），客觀上有逃亡之可能，乃當場逕予拘提，與刑事訴訟法第
八十八條之一第一項第四款之規定，即無不合。又上開拘提，由
檢察官親自執行時，依同條第二項之規定，得不用拘票。甲○○
上訴意旨既稱係檢察官當場下令對其拘提，則其尤無受違法拘提
之可言，況事後檢察官旋即開具拘票，詳細載明依法拘提之事由
交予甲○○簽收，其經拘提當時並經警以書面告知得選任辯護人
等權利（見前引卷第五至六頁、第五七頁、第五九頁），顯見其
並非受違法拘提。又關於犯罪地點之認定，縱令未盡詳細，惟如
無礙於特定事實之同一性，而與犯罪構成要件、刑罰加減免除等
項不生影響，既與判決本旨無關，自不生違背法令之問題。原判
決係依甲○○之供述，認定其於九十三年十月十七日第三度與李
宗樺至大陸時，係與莊財源一起自廈門市將裝有海洛因之行李箱
搬回至惠安市崇武鎮之租屋處藏放；而甲○○在偵查中雖曾另稱
：「當時他們以行李袋讓我們推著走，我與莊財源就一起拿到廈
門我住處藏放，我就離開去旅社住一晚」等語（見前引卷第一○
九頁），其所稱「拿到廈門」應係「拿到惠安市崇武鎮」之誤述
，原判決在理由內雖均併予引據為甲○○在大陸時已確知與李宗
樺共同私運至台灣地區之毒品為海洛因之論證，未註明甲○○後
者所述部分實際上應係「惠安市崇武鎮」之誤，而不無前後論述
自相歧異之瑕疵，然並無礙原審就甲○○共同自大陸地區運輸海
洛因至台灣地區等犯罪事實之認定，既與甲○○上開犯罪構成要
件不生影響，亦無涉刑罰加減免除之論斷，自不得據以指摘原判
決違法。又甲○○既係共同私運毒品進入台灣地區而先後於二月
內三度與李宗樺至大陸地區，復於第三度前往時，將扣案之海洛
因交由甲○○與莊財源自廈門搬回惠安市崇武鎮甲○○之租屋處
藏放，莊財源並打開與甲○○一起檢視，參以甲○○在警詢中供
稱：「第三次李宗樺在大陸時另有交代說有一包整塊的五塊綑在
一起（以藍的綑綁），他說那是樣品，到台灣時要另外分開再交
給他」（見偵字第二二二六七號卷第八五頁）；暨丙○○在偵查
中及原審更審時證稱返航中發現疑似海巡署巡邏艇，其與李勝得
原欲將扣案毒品丟棄海中，不慎將裝毒品之旅行袋刺破，乃將該
毒品換裝至其所有之耐吉旅行袋，於換裝時大家看到是第一級毒
品（見原判決第十頁第四至十三行）等情以觀，甲○○就其保管
藏放在惠安市崇武鎮之一○六包粉末及五塊磚狀毒品，實無不知
是海洛因粉末及海洛因磚塊之理，則原審據以認定甲○○第三度
至大陸時，已確知欲走私之毒品為海洛因，與證據法則自屬無悖
。至甲○○其餘上訴意旨所執各詞，要屬就犯罪構成要件無涉之
枝節，以自己主觀之說詞漫為單純之事實爭執，俱非有理由，應
予駁回。
二丙○○、乙○○部分：
按刑事訴訟法第三百七十七條規定，上訴於第三審法院，非以判
決違背法令為理由，不得為之。是提起第三審上訴，應以原判決
違背法令為理由，係屬法定要件。如果上訴理由狀並未依據卷內
訴訟資料，具體指摘原判決不適用何種法則或如何適用不當，或
所指摘原判決違法情事，顯與法律規定得為第三審上訴理由之違
法情形，不相適合時，均應認其上訴為違背法律上之程式，予以
駁回。上訴人丙○○上訴意旨略稱：(一)、丙○○因意圖受僱走私
第二級毒品Ｋ他命，為船長李勝得所隱瞞，於疑似巡邏艇接近時
，欲將該毒品抬出艙外準備丟棄，已防止運返台灣結果之發生。
其後因乙○○表示非巡邏艇而為船長阻止丟棄。丙○○之防止行
為與運輸毒品至白沙港結果發生（或不發生）間並無因果關係存
在，雖與「中止犯」不同，惟就丙○○對已盡己意防止能事之觀
點而言，並無二致，依新修正之刑法，應適用準中止犯之規定。
原審未予調查並說明丙○○之準中止行為，應依新修正之刑法予
以認定之理由，有調查未盡及判決不適用法則之違法。(二)、丙○
○有否親聞毒品「酸酸地」而確知所運輸者係第一級毒品海洛因
，進而提升犯意？運送海洛因是否在丙○○之犯罪計劃內？丙○
○之中止行為如何不能施行？丙○○預計之不法所得係第一級毒
品或第二級毒品？丙○○於行為當時及其後，有無阻止之能力及
舉報之膽量？原審均未詳加調查，自有違法云云。上訴人乙○○
上訴意旨略稱：原判決認李勝得於九十三年九月間覓得丙○○及
乙○○擔任「吉益發十二號」之船員，乙○○等擔任船員之薪資
為何？原審漏未審酌。且就乙○○於返航途中因李勝得發現疑似
巡邏艇而欲將毒品丟棄時，始知所運輸者為海洛因，其所得代價
又為如何？亦漏未審酌。原審如認乙○○明知所運輸者為海洛因
，應就「薪資代價為何」為審認論斷，方為適法。原審悉未認定
記載，且並無積極證據足證乙○○有與丙○○等共同運輸海洛因
之犯行，應諭知乙○○無罪云云。
惟查：原判決綜合全案證據資料，本於事實審法院職權推理之作
用，認定丙○○、乙○○有共同自大陸地區私運海洛因進入台灣
地區之犯行，因而撤銷第一審關於丙○○、乙○○部分之判決，
依想像競合犯、牽連犯從一重改判論處丙○○、乙○○共同運輸
第一級毒品罪刑（丙○○累犯，處有期徒刑十七年；乙○○處有
期徒刑十五年，均褫奪公權十年），已詳細說明其採證認事之理
由。所為論斷，亦俱有卷證資料可資覆按。丙○○、乙○○上訴
意旨對原審之論斷，究有何違背經驗法則或論理法則之違法情形
，並未依據卷內資料，為具體之指摘。且查：丙○○、乙○○既
已與李勝得共同將扣案之海洛因自大陸地區私自運輸進入台灣地
區得逞，渠等共同運輸第一級毒品之犯罪行為已終了，海洛因經
走私進入台灣地區之結果亦已發生，自無中止未遂之可言。又原
判決已說明其就案內所有證據，本於調查所得心證，分別定其取
捨，而憑以認定丙○○、乙○○明知所私運者係海洛因，仍共同
運輸返回白沙漁港之依據及理由，此係事實審法院採證認事之職
權行使，難謂有違反證據法則、判決不備理由，或應於審判期日
調查之證據而未予調查之情形。茲丙○○上訴意旨對原審此部分
之論斷，既亦未依據卷內資料，具體指摘有如何違背法令之情形
，徒執陳詞，以原判決未說明其如何明知所運輸者為海洛因，其
所得究為運輸第一級或第二級毒品而來，其行為時有無阻止運輸
海洛因之能力及嗣後有無舉報揭發之膽量等有利證據，均未調查
云云，據以指摘原判決違法，係以自己之說詞，對原審採證認事
之適法職權行使，并已於判決內說明之事項，漫事指摘，復為單
純之事實上爭辯，難認係適法之第三審上訴理由。至乙○○受僱
擔任「吉益發十二號」船員之薪資及共同運輸本件海洛因之代價
為何，俱非屬未經許可駕駛船舶航行至大陸地區、運輸及走私海
洛因等罪構成要件之行為，原判決縱未加認定記載，亦無調查未
盡或判決不備理由之違法可言。丙○○、乙○○上訴意旨，均顯
與法律規定得為第三審上訴理由之違法情形，不相適合。渠等上
訴違背法律上之程式，應予駁回。原判決認丙○○、乙○○牽連
犯未經許可航行至大陸地區罪部分，核屬刑事訴訟法第三百七十
六條第一款所列之案件，依該法條規定，既經第二審判決，不得
上訴於第三審法院，牽連之運輸第一級毒品及走私罪部分，丙○
○、乙○○之上訴既不合法，無從為實體上審理，則未經許可航
行至大陸地區輕罪部分自亦無從適用審判不可分原則，併為實體
上審判，亦應從程序上予以駁回。
據上論結，應依刑事訴訟法第三百九十五條前段、第三百九十六
條第一項，判決如主文。
中　　華　　民　　國　九十六　年　　二　　月   十四   日
                      最高法院刑事第十庭
                          審判長法官  謝　俊　雄
                                法官  陳　世　雄
                                法官  魏　新　和
                                法官  吳　信　銘
                                法官  徐　文　亮
      本件正本證明與原本無異
                                      書  記  官
中　　華　　民　　國　九十六　年　　二　　月   十五   日
                                                H
論罪法條：
毒品危害防制條例第四條第一項
製造、運輸、販賣第一級毒品者，處死刑或無期徒刑；處無期徒
刑者，得併科新台幣一千萬元以下罰金。
懲治走私條例第二條第一項
私運管制物品進口、出口逾公告數額者，處七年以下有期徒刑，
得併科新台幣三百萬元以下罰金。
台灣地區與大陸地區人民關係條例第八十條
中華民國船舶、航空器或其他運輸工具所有人、營運人或船長、
機長、其他運輸工具駕駛人違反第二十八條規定或違反第二十八
條之一第一項規定或台灣地區人民違反第二十八條之一第二項規
定者，處三年以下有期徒刑、拘役或科或併科新台幣一百萬元以
上一千五百萬元以下罰金。但行為係出於中華民國船舶、航空器
或其他運輸工具之船長或機長或駕駛人自行決定者，處罰船長或
機長或駕駛人。
前項中華民國船舶、航空器或其他運輸工具之所有人或營運人為
法人者，除處罰行為人外，對該法人並科以前項所定之罰金。但
法人之代表人對於違反之發生，已盡力為防止之行為者，不在此
限。
刑法第七條之規定，對於第一項台灣地區人民在中華民國領域外
私行運送大陸地區人民前往台灣地區及大陸地區以外之國家或地
區者，不適用之。
第一項情形，主管機關得處該中華民國船舶、航空器或其他運輸
工具一定期間之停航，或廢止其有關證照，並得停止或廢止該船
長、機長或駕駛人之執業證照或資格。
